臺灣桃園地方法院民事判決　　　　　　　　　　　　九十三年度訴字第一一八六號
　　原　　　告　乙○○
　　被　　　告　甲○○
右當事人間請求清償債務事件，於民國九十三年十二月二十日辯論終結，本院判決如
左：
    主    文
被告應給付原告新台幣壹佰零肆萬參仟元，及自民國九十三年九月九日起至清償日止
，按年息百分之五計算之利息。
訴訟費用由被告負擔。
    事    實
甲、原告方面：
壹、聲明：如主文第一項所示。
貳、陳述：
一、訴外人陳蘭妹於民國七十五、七十六年間向原告借款新台幣（下同）一百十一萬
    三千元，而交付支票予原告以為清償，惟屆期提示不獲兌現，原告偕同友人向陳
    蘭妹催討退票款項，當時與陳蘭妹同居之被告表示願意代陳蘭妹清償欠款，被告
    當場除交付原告七萬元外，其餘一百零四萬三千元並簽發面額二十一萬三千元、
    十八萬元、二十五萬元本票各一件及面額二十萬元之本票二張（下稱系爭五張本
    票）交付原告，以供原告分五次向被告提示請求代償借款，但嗣後被告均置之不
    理，原告乃於九十年十一月間以面額二十萬元之本票聲請假扣押被告之土地在案
    ，後被告於九十一年間再簽下切結書予原告，表示願以其房屋貸款來清償系爭債
    務，且同意在未還款期間以每月五千元作為原告利息之補貼，但被告一直未曾履
    約，假扣押期間被告不時跟原告協調，希望以四十萬元解決，原告不允，被告同
    意以其土地及房屋（下稱系爭土地及房屋）所有權狀交由原告保管抵押，待系爭
    債務清償後始返還，原告則同意撤除對其假扣押之強制執行。為此依借款債務承
    擔契約，請求被告給付一百零四萬三千元，及自支付命令聲請狀繕本送達被告翌
    日起至清償日止，按年息百分之五計算之利息。
二、對於被告抗辯之陳述：
    被告是承擔陳蘭妹向原告借款之債務，被告並交付系爭土地及房屋所有權狀給原
    告乃作為還款之擔保，如果被告沒有積欠原告債務，就不會將系爭房屋及土地所
    有權狀交給原告。
參、證據：提出切結書、存證信函、土地所有權狀各一件、建築改良物所有權狀二件
    為證。
乙、被告方面：
壹、聲明：駁回原告之訴。
貳、陳述：
一、系爭切結書乃被告於九十一年九月二十五日在台灣新竹地方法院開系爭五張本票
    債權不存在事件之言詞辯論庭後，在法院裡受到原告朋友語言上之威脅才簽署，
    但被告從未向原告借款一百零四萬三千元，系爭切結書上的一百零四萬三千元是
    伊開立之系爭五張本票面額總和，但系爭五張本票係於七十六年間簽發，且為原
    告擔任六合彩組頭，陳蘭妹跟原告簽牌陸續積欠之款項，因陳蘭妹無法清償，所
    以被告就開同額本票給原告，伊要對原告主張系爭本票之時效抗辯。又陳蘭妹向
    原告借錢的部分，被告並不清楚，被告只是簽發本票，原告不能再請求被告清償
    。
二、又系爭土地及房屋所有權狀雖係被告交付原告，惟被告亦是不得已，從原告要求
    被告簽立系爭切結書後，又拿了系爭土地及房屋所有權狀，可以證明被告乃被原
    告脅迫，被告受到原告脅迫交付系爭土地及房屋所有權狀時，現場有一位代書看
    到，因此被告請代書代寫一張保管條讓原告簽名，這樣被告才有保障。
參、證據：提出保管條一件為證，並請求訊問陳蘭妹之媽媽或弟弟。
丙、本院依職權調閱台灣新竹地方法院九十一年度竹簡字第五六四號確認本票債權不
    存在民事卷宗。
    理    由
壹、原告主張陳蘭妹於七十五、七十六年間向原告借款一百十一萬三千元，惟屆期不
    獲清償，被告表示願意代陳蘭妹清償欠款，除當場交付原告七萬元外，其餘一百
    零四萬三千元並簽發系爭五張本票交付原告，嗣原告於九十年十一月間以面額二
    十萬元之本票聲請假扣押被告之土地，被告乃於九十一年間簽下系爭切結書，表
    示願以其房屋貸款來清償系爭債務，且同意在未還款期間以每月五千元作為原告
    利息之補貼，但其一直未曾履約，後來被告同意以系爭土地及房屋所有權狀交由
    原告保管抵押，原告則同意撤除假扣押之強制執行，為此依借款債務承擔契約提
    起本件訴訟等語。
貳、被告則以系爭切結書乃被告於九十一年九月二十五日在台灣新竹地方法院裡受到
    原告朋友語言上之威脅才簽署，被告從未向原告借款一百零四萬三千元，系爭一
    百零四萬三千元乃陳蘭妹跟原告簽牌陸續積欠之款項，因陳蘭妹無法清償，所以
    被告就於七十六年間簽發系爭五張本票給原告，伊要對原告主張系爭本票之時效
    抗辯，原告不能再請求被告清償。又被告亦係因原告脅迫而不得已才將系爭房屋
    及土地所有權狀交付原告等語資為抗辯。
參、本件被告因承擔陳蘭妹於七十六年間所積欠原告之債務，而於同年開立系爭五張
    本票予原告，後於九十一年九月二十五日，被告再簽立系爭切書，表明：「茲因
    甲○○（即被告）向乙○○借款壹佰零肆萬參仟元正自願以貸款清償或每月五千
    元當利息支付給乙○○特立此證。」等語，嗣並交付系爭土地及房屋所有權狀予
    原告，惟被告迄仍未向原告清償之事實，業據原告提出切結書、存證信函、土地
    所有權狀各一件、建築改良物所有權狀二件為證，且經被告自認屬實，自堪信為
    真實。
肆、按當事人主張有利於己之事實者，就其事實有舉證之責任，民事訴訟法第二百七
    十七條定有明文。被告雖以前開情詞，抗辯：伊係受原告友人及原告脅迫，始簽
    立系爭切結書及交付系爭土地及房屋所有權狀云云，惟已為原告所否認，主張：
    原告於九十一年十一月間假扣押被告之土地後，被告始簽立系爭切結書，嗣被告
    並交付系爭土地及房屋所有權狀作為其還款之擔保等語。是被告就其簽立系爭切
    結書及交付系爭房屋及土地所有權狀係出於原告友人及原告之脅迫等有利於己之
    事實，自應負舉證之責。雖被告舉原告要求伊簽立系爭切結書後，又拿了系爭土
    地及房屋所有權狀，以證明伊遭脅迫之事。惟於系爭切結書簽署當天，兩造乃因
    系爭五張本票債權不存在事件而至台灣新竹地方法院進行言詞辯論，被告既自承
    伊係於開庭後，在該法院裡簽立系爭切結書，則被告若真遭受原告友人之脅迫，
    應可尋求承審法官、庭務員、法警或其他人之協助，衡情當無僅因原告之友人言
    語上之脅迫，即無自由決定是否簽署系爭切結書之理。參以被告交付系爭土地及
    房屋所有權狀予原告之時，既尚有代書在場替被告書立保管條交付原告簽署以為
    保障，該保管條載明：「立保管條人乙○○（即原告）茲收到甲○○（即被告）
    土地座落觀音鄉○○段二九地號土地所有權狀一張及房屋座落：觀音鄉藍埔村五
    鄰青埔五之二九號一Ｆ、五之三一號四Ｆ建物權狀兩張，恐口無憑，特立此保管
    條為據。：：：中華民國九十一年十月四日」等語，有被告提出之保管條一件在
    卷可稽，足見被告交付系爭土地及房屋所有權狀時，亦有充分意思決定之自由，
    而得要求原告簽立系爭保管條以為被告之保障。而民事基於私法自治原則，允許
    當事人依其雙方之口頭、行動或書面約定進行各種法律行為，則兩造基於私法自
    治而分別簽署系爭切結書或保管條，與被告交付系爭土地及房屋所有權狀予原告
    ，自符合社會交易常情，亦難因此遽認被告簽署系爭切結書及交付系爭房屋及土
    地所有權狀即係遭人脅迫。是被告抗辯伊係遭原告友人及原告之脅迫，始簽署系
    爭切結書及交付系爭房屋及土地所有權狀云云，實與常理由違，並不可採。
伍、次按第三人與債權人訂立契約承擔債務人之債務者，其債務於契約成立時，移轉
    於該第三人。民法第三百條定有明文。經查被告既自承系爭切結書上所載之一百
    零四萬三千元之債務乃陳蘭妹積欠原告之款項，則被告於九十一年九月二十五日
    簽立系爭切結書，承諾向原告清償該筆債務或每月給付五千元之利息，堪認兩造
    已就陳蘭妹積欠原告之系爭一百零肆萬三千元債務達成由被告承擔之債務承擔契
    約。雖被告抗辯系爭一百零四萬三千元乃陳蘭妹向原告簽牌之欠款云云，惟被告
    另陳稱伊不清楚陳蘭妹向原告借錢之部分云云，足見其抗辯先後已有矛盾；再參
    以被告於兩造間系爭確認本票債權不存在事件於九十一年九月二十五日台灣新竹
    地方法院審理時，亦自承：系爭五張本票金額乃其女朋友欠的，其女友也已經死
    了十一年等語，被告並當庭撤回對原告之系爭確認本票債權不存在事件，復經本
    院依職權調閱台灣新竹地方法院九十一年度竹簡字第五六四號民事卷查對無誤，
    衡諸被告亦於當日簽立系爭切結書承擔系爭債務，顯見被告對於陳蘭妹積欠原告
    系爭一百零四萬三千元之借款債務乙節，應無爭執，則被告嗣後於本院審理時始
    爭執陳蘭妹對原告之欠款原因，實不可取。況被告所稱系爭一百零四萬三千元係
    陳蘭妹向原告簽牌之欠款乙節縱然屬實，惟陳蘭妹既承認原告該項債務，並先後
    交付支票及系爭五張本票予原告以為清償，足見原告與陳蘭妹間就系爭一百零四
    萬三千元之債權債務關係已經成立，則陳蘭妹積欠原告系爭債務之原因為何，自
    不影響兩造間前開債務承擔契約之成立，被告此部分之抗辯要無可採。故被告請
    求訊問陳蘭妹之母親或弟弟以證明陳蘭妹之欠款係向原告簽牌而來部分，自無必
    要。被告雖再抗辯伊僅簽發系爭五張本票，並未向原告借款，伊得主張本票時效
    抗辯，原告不得再請求伊清償云云，亦為原告所否認，主張被告是承擔陳蘭妹向
    原告借款之債務等語。經查原告既表明依兩造間之系爭債務承擔契約向被告請求
    ，顯非以系爭五張本票為其請求被告給付系爭一百零四萬三千元之依據，則被告
    自無對原告主張本票之三年短期消滅時效抗辯拒絕給付之餘地，原告基於系爭債
    務承擔契約對被告之請求權，仍應適用十五年之時效期間，是自系爭債務承擔契
    約成立日之九十一年九月二十五日，迄原告對被告聲請發本件支付命令時止，顯
    尚未逾十五年之消滅時效期間，被告自無拒絕給付之事由，被告此部分之時效抗
    辯，同無可採。
陸、再按給付無確定期限者，債務人於債權人得請求給付時，經其催告而未為給付，
    自受催告時起，負遲延責任。其經債權人起訴而送達訴狀或依督促程序送達支付
    命令，或為其他相類之行為者，與催告有同一效力，且遲延之債務，以支付金錢
    為標的者，債權人得請求依法定利率計算之遲延利息，但約定利率較高者，仍從
    其約定利率。應付利息之債務，其利率未經約定，亦無法律可據者，週年利率為
    百分之五。民法第二百二十九條第二項、第二百三十三條第一項及第二百零三條
    分別定有明文。經查被告既承擔陳蘭妹對原告之系爭一百零四萬三千元之債務，
    依系爭切結書內容，可知兩造並未約定其清償期，則原告自得隨時請求被告清償
    。惟被告收受原告聲請本院所發之支付命令後，迄未向原告清償系爭債務，被告
    自應負遲延之責，從而原告依兩造間之系爭債務承擔契約，請求被告給付一百零
    四萬三千元，及自支付命令聲請狀繕本送達被告之翌日即九十三年九月九日起至
    清償日止，按年息百分之五計算之利息，即屬有據，應予准許。
柒、本件事證已臻明確，兩造其餘攻擊防禦方法，經核或與判決結果無影響，或非兩
    造協議之爭點，不再一一論述，併此敘明。
據上論結，原告之訴為有理由，依民事訴訟法第七十八條，判決如主文。
中　　　華　　　民　　　國　　九十三　　年　　 十二 　　月　　三十一　　日
                                臺灣桃園地方法院民事第三庭
                                                法      官  林雯娟
右為正本係照原本作成
如對本判決上訴，須於判決送達後廿日內向本院提出上訴狀
                                                法院書記官  簡維萍
中　　　華　　　民　　　國　　九十三　　年　　 十二 　　月　　三十一　　日
